【裁判字號】    91,簡上,120
【裁判日期】    920430
【裁判案由】    履行契約
【裁判全文】
臺灣屏東地方法院民事判決    九十一年度簡上字第一二○號
    上  訴  人  甲○○
    被 上訴 人  乙○○
右當事人間請求履行契約事件，上訴人對於中華民國九十一年十月三日本院潮州簡易
庭九十一年度潮簡字第三一五號第一審判決提起上訴，本院判決如左：
    主      文
原判決關於命上訴人給付超過新台幣參拾壹萬柒仟元部分，及該部分假執行之宣告與
訴訟費用之裁判均廢棄。
右開廢棄部分，被上訴人在第一審之訴及假執行之聲請駁回。
其餘上訴駁回。
第一、二審訴訟費用由上訴人負擔四分之三，餘由被上訴人負擔。
    事      實
甲、上訴人方面：
一、聲明：求為判決(一)原判決廢棄。(二)右廢棄部分，被上訴人在第一審之訴及假執行
    之聲請均駁回。
二、陳述：除與原審判決所載相同者，茲引用外，補稱：
（一）民國八十八年十一月十七日協議書（下稱系爭協議書）約定，由上訴人於拍賣
      程序取得系爭房屋所有權並將之移轉與被上訴人，而系爭協議書之第四項所提
      及新台幣（下同）四十萬元，乃指被上訴人已給付原出賣人陳瑞芳之買賣價金
      四十萬元。嗣後，系爭房屋由他人得標買受，致上訴人無法依約將系爭房屋所
      有權移轉登記與被上訴人，且被上訴人須自系爭房屋遷出，因被上訴人表示沒
      錢搬家，兩造遂於八十九年十二月五日簽訂協議書，約定由上訴人給付被上訴
      人五萬元以供被上訴人搬家之用，請求就此傳訊證人鄭尊仁。
（二）系爭協議書雖未註明上訴人係受陳瑞芳委託，且其上簽署上訴人之姓名，惟上
      訴人確實係受陳瑞芳之委託而訂定系爭協議書，就此提出陳瑞芳及其夫潘信安
      於九十一年十月二十五日與上訴人談話之錄影帶及譯文一件為證，並請求就此
      傳訊證人陳瑞芳與鄭尊仁。而上訴人僅基於負責仲介之道義責任，從旁協助聯
      絡有關事宜，未獲任何仲介費，並自掏腰包給付原告搬遷費五萬元，就整個事
      件勞心又勞力，於仲介職責並無過失。
（三）損害賠償之本旨，係以填補損害為原則，查被上訴人已受領系爭房屋之增值稅
      退稅款八萬三千元，上訴人並補助被上訴人搬遷費用五萬元，且李展雄代書於
      職務上失職亦曾補助三萬五千元與補貼訴訟費用五千元，且被上訴人於八十八
      年一月至八十九年十二月間居住系爭房屋，以每月租金約五千元計算，二年租
      金共計十二萬元。
三、證據：除援用原審證據方法外，補提出錄音帶及譯文一件為證，並請求訊問證人
    陳瑞芳、鄭尊仁與陳澤鴻。
乙、被上訴人方面：
一、聲明：駁回上訴。
二、陳述：除與原審判決所載相同者，茲引用外，補稱：
（一）被上訴人於八十七年間向陳瑞芳購買系爭房屋後，陳瑞芳即將系爭房交付被上
      訴人，嗣於九十年間經法院命令被上訴人自系爭房屋遷出。
（二）兩造於八十八年十一月十七日一同前往李展雄代書事務所，因李代書不在而由
      陳代書書寫系爭協議書內容，系爭協議書內容係由當日兩造在李代書事務所協
      商，當日陳瑞芳不在場且上訴人並未表示其係代理人，且在此之前陳瑞芳未曾
      與被上訴聯絡，亦未表示上訴人係代理人。
三、證據：除援用原審證據方法外，補提出估價單一件為證。
    理      由
一、被上訴人起訴主張：被上訴人委請上訴人詳查原訴外人陳瑞芳所有坐落屏東縣潮
    州鎮○○○段二六七之一八一、二六七之一八九地號土地及其上門牌屏東縣潮州
    鎮○○里○○路三四巷三號房屋（下稱系爭不動產）權利狀態，經上訴人保證系
    爭不動產之權利狀態清楚，被上訴人始於八十七年十二月十一日與陳瑞芳訂定不
    動產買賣契約書（下稱系爭買賣契約）以購買系爭不動產，詎被上訴人依約給付
    陳瑞芳買賣價金四十萬元後，竟發現系爭不動產已遭法院查封拍賣，上訴人自知
    失責乃於八十八年十一月十七日與被上訴人訂定系爭協議書，約定上訴人如未於
    兩年六個月之內取得系爭不動產所有權並移轉登記與被上訴人，即須給付被上訴
    人先前已給付陳瑞芳之買賣價金四十萬元。而系爭不動產已由第三人得標買受，
    上訴人迄今尚未依約將系爭不動產所有權移轉登記與被上訴人，且陳瑞芳所交付
    退稅款八萬三千元乃系爭買賣契約之違約金與本件無涉，爰依系爭協議書法律關
    係，請求上訴人給付四十萬元，及自起訴狀繕本送達翌日（即九十一年七月十三
    日）起之法定遲延利息，並願供擔保聲請宣告假執行等語。而上訴人則以：上訴
    人係受陳瑞芳之委託而訂定系爭協議書，上訴人基於負責仲介之道義責任，從旁
    協助聯絡有關事宜，未獲任何仲介費，並自掏腰包給付被上訴人搬遷費五萬元，
    就整個事件勞心又勞力，於仲介職責並無過失。況損害賠償之本旨，係以填補損
    害為原則，查被上訴人已受領系爭房屋增值稅退稅款八萬三千元，上訴人並補助
    被上訴人搬遷費用五萬元，且李展雄代書於職務上失職亦曾補助三萬五千元與補
    貼訴訟費用五千元，且被上訴人於八十八年一月至八十九年十二月間居住系爭房
    屋，以每月租金約五千元計算，二年期間租金共計十二萬元等語，資為抗辯。
二、被上訴人主張：其曾委請上訴人詳查原陳瑞芳所有系爭不動產之權利狀態，經上
    訴人保證系爭不動產之權利狀態清楚，被上訴人始於八十七年十二月十一日與陳
    瑞芳訂定系爭買賣契約以購買系爭不動產，嗣被上訴人依約給付陳瑞芳買賣價金
    四十萬元後，始發現系爭不動產已遭法院查封拍賣，而系爭不動產已由第三人得
    標買受，致上訴人無法取得系爭不動產所有權並移轉登記與被上訴人等情，業據
    被上訴人於原審提出與所述相符不動產買賣契約書為證，並為上訴人所不爭執，
    尚堪信為真實。而被上訴人主張：兩造於八十八年十一月十七日訂定系爭協議書
    ，約定上訴人如未於兩年六個月之內取得系爭不動產所有權並移轉登記與被上訴
    人，即須給付被上訴人先前已給付陳瑞芳之買賣價金四十萬元等語，業據被上訴
    人提出與所述相符協議書為證，並經證人陳澤鴻到庭結證屬實，亦堪信為真實。
三、上訴人辯稱：其係受陳瑞芳之委託而訂定系爭協議書等語，並就此提出錄音帶及
    譯文為證，及請求就此訊問證人陳瑞芳、鄭尊仁與陳澤鴻。而被上訴人主張：系
    爭協議書內容係由兩造在李代書事務所協商，當日陳瑞芳並未在場，上訴人亦未
    表示其係代理人，且在此之前陳瑞芳未曾與被上訴聯絡，亦未表示上訴人係代理
    人等語。經查：
（一）兩造於原審所提協議書，其立約書人（乙方）欄內，除具有「甲○○」之簽名
      與印文外，並未註記任何文字。且證人陳澤鴻於本院審理結證稱：「這份協議
      書是我寫的，當天我是剛好去李展雄代書事務所，因為之前我受僱李展雄代書
      事務所，而這筆買賣我曾經經手過，而當時李代書在忙其他的事情，我就代寫
      。協議書的內容是他們擬好的，當時上訴人甲○○並未表示其係受委託，他只
      是在協議書上簽名。」等語（見本院卷第四十四頁）。
（二）上訴人於本院審理時陳稱：「八十八年十一月十七日要寫協議書之前，陳瑞芳
      夫妻還有被上訴人本人、還有我與李展雄當時都在場協議，是協議李展雄要負
      責出錢將房子標回來，並且過戶給被上訴人，因為房子已經被假扣押了，而他
      有疏失，而後來陳瑞芳又不願意出來，但是因為這間房子是我仲介的，所以由
      我出來寫這份協議書等。」等語（見本院卷第四十二頁）。綜上所述，足認上
      訴人與陳瑞芳未曾向被上訴人表示陳瑞芳委託上訴人訂定系爭協議書，上訴人
      係以自己名義與被上訴人訂定系爭協議書。
（三）按縱有代理權，而與第三人為法律行為時，非以本人名義為之者，自不成立代
      理。又雖與第三人為法律行為時，未明示其為代理人，如相對人按其情形，應
      可推知係以本人名義為之者，固難謂不發生代理之效果，即所謂「隱名代理」
      ，惟如代理人當時係以自己之名義而為，即非以代理人之資格而為，已甚明顯
      者，自不能認其為代理他人而為（最高法院七十年度台上字第二一六○號裁判
      參照）。查上訴人辯稱其係受陳瑞芳之委託而訂定系爭協議書等語，縱與事實
      相符，惟上訴人與陳瑞芳未曾向被上訴人表示陳瑞芳委託上訴人訂定系爭協議
      書，且上訴人係以自己名義與被上訴人訂定系爭協議書，自不能認上訴人係代
      理陳瑞芳而為，上訴人應自行負擔系爭協議書之義務。又上訴人請求就其係受
      陳瑞芳之委託而簽訂系爭協議書之事實，訊問證人陳瑞芳與鄭尊仁，已無調查
      之必要，併此敘明。
四、上訴人辯稱：被上訴人已受領系爭不動產之增值稅退稅款八萬三千元等語，而被
    上訴人主張陳瑞芳所交付退稅款八萬三千元乃系爭買賣契約之違約金等語，經查
    ：(一)被上訴人於八十九年間向本院起訴主張，其於八十七年十二月十一日與陳瑞
    芳訂定系爭買賣契約購買系爭不動產，其依約給付陳瑞芳買賣價金四十萬元後，
    系爭不動產竟遭法院查封拍賣，並由第三人得標買受，依系爭買賣契約之約定條
    款第十二條及第十三條，陳瑞芳應返還已收取買賣價金四十萬元，及應加計違約
    金四十萬元，而扣除陳瑞芳已償還買賣價金八萬三千元，陳瑞芳應給付被上訴人
    七十一萬七元等語，經本院以八十九年度訴字第一二一六號判決認為陳瑞芳已償
    還買賣價金八萬三千元，判命陳瑞芳應給付被上訴人七十一萬三千元確定等情，
    業經本院依職權調閱本院八十九年度訴字第一二一六號民事卷宗閱明屬實，尚堪
    信為真實，而土地增值稅依系爭買賣契約第六條約定，係由陳瑞芳所支付，亦有
    前開民事卷第七十五頁可稽。足認陳瑞芳係領取退稅款用以償還被上訴人買賣價
    金八萬三千元，被上訴人所辯前詞，尚非可採。(二)按不真正連帶債務，係謂數債
    務人具有同一目的，本於各別之發生原因，對債權人各負全部給付之義務，因債
    務人中一人為給付，他債務人即應同免其責任之債務（最高法院八十八年度台上
    字第三二七一號裁判參照）。查陳瑞芳本於系爭買賣契約對被上訴人負有返還買
    賣價金四十萬元之義務，上訴人本於系爭協議書對被上訴人負有返還買賣價金四
    十萬元之義務，二者屬不真正連帶債務，而陳瑞芳已償還買賣價金八萬三千元，
    上訴人就此應同免責任。又上訴人辯稱：其給付被上訴人五萬元以供被上訴人搬
    家之用，李展雄於職務上失職亦曾補助三萬五千元與補貼訴訟費用五千元，且被
    上訴人於八十八年一月至八十九年十二月間居住系爭房屋，以每月租金約五千元
    計算，二年租金計一十二萬元等語，縱與事實相符，尚與上訴人本於系爭協議書
    對被上訴人負有返還買賣價金四十萬元之義務無涉。
五、從而，被上訴人主張本於系爭協議書之法律關係，請求上訴人給付三十一萬七千
    元，及自起訴狀繕本送達翌日（九十一年七月十三日）起至清償日止之法定遲延
    利息，為有理由，應予准許，逾此部分所為請求，為無理由，應予駁回。而原審
    就超過上開應准許部分，為上訴人敗訴之判決，並依被上訴人之聲請為假執行之
    宣告，尚有未洽，上訴意旨就此部分指摘原判決不當，求為廢棄改判，為有理由
    。至上開應准許部分，原審判命上訴人給付，並依被上訴人之聲請為假執行之宣
    告，核無違誤，上訴人就此部分猶執前詞指摘原判決不當，求予廢棄，為無理由
    ，應駁回其上訴。
據上論結，本件上訴為一部有理由，一部無理由，依民事訴訟法第四百三十六條之一
第三項、第四百五十條、第四百四十九條第一項、第七十九條但書，判決如主文。
中      華      民      國    九十二    年      四      月    三十      日
                                   臺灣屏東地方法院民事第二庭
~B審判長法官  阮世賢
~B法      官  王炳人
~B法      官  賴秀雯
右為正本係照原本作成。
本判決不得上訴。
~B法院書記官  蔡進吉
中      華      民      國    九十二    年      四      月     三十     日


司法院資訊處製作；財團法人民間司法改革基金會備份。
